臺灣桃園地方法院民事判決　　　　　　　95年度訴字第1497號
原　　　告　甲○○
訴訟代理人　詹德柱律師
複　代理人　曾朝誠律師
　　　　　　廖穎愷律師
被　　　告　乙○○
上列當事人間請求清償債務事件，於民國96年7 月24日辯論終結
，本院判決如下：
    主  文
被告應給付原告新台幣捌萬仟肆佰肆拾陸元，及自民國95年11
月11日起至清償日止，按週年利率5%計算之利息。
原告其餘之訴駁回。
訴訟費用由被告負擔五分之一，餘由原告負擔。
本判決第一項原告得假執行，但被告如以新台幣捌萬仟肆佰肆
拾陸元供擔保後，免為假執行。
原告其餘假執行之聲請駁回。
    事  實
甲、原告方面：
一、聲明：
  (一)被告應給付原告新台幣（下同）495,000元及自起訴狀繕本
    送達翌日起至清償日止，按週年利率5%計算之利息。
  (二)願供擔保請准宣告假執行。
二、陳述：
  (一)兩造為朋友關係，被告因投資股票融資及資金調度之必要，
    曾向原告借款三筆如下：
  (1)被告因使用慶豐銀行之信用卡消費，無法一次清償，不斷使
    用高達年息近20% 之循環利息，乃向原告借款130,000 元清
    償信用卡債務，惟原告並無多餘資金可供借貸，因此以持有
    之國泰人壽股份有限保險公司（下稱國泰人壽保險公司）保
    險單（保單號碼:0000000000） ，於民國89年9 月22日向國
    泰人壽保險公司借款130,000 元，並於當日以現金交予被告
    ，而被告則書立借據並簽發高新銀行（現改名為: 陽信銀行
    ）建國分行（下稱陽信銀行）帳號:225-0 、 票號KS000000
    0 至KS0000000 共13紙支票交與原告，後因被告表示13張支
    票另有須要而先行取回，故13萬元借款迄今仍未返還。被告
    辯稱13萬元借款已以13張支票償還，惟依陽信銀行之回函所
    示僅有票號KS0000000 、KS0000000 、KS0000000 、KS0000
    000 號等4 張票據有兌領記錄，其中KS0000000 、KS000000
    0 、KS0000000 號等3 張支票，面額為15,181元、15,424元
    、15,949元，合計46,554元做為原告繳納國泰人壽公司之保
    險費一事，原告並不爭執，惟KS0000000 號支票則是被告繳
    納其個人保險費，與原告無關，縱使扣除上開3 張支票金額
    ，被告仍有83,446元未清償（即130,000 元-46,554 元=83,
    446 元）。
  (2)又被告於92年5 月21日向原告借款300,000 元，原告遂將戶
    名：薰韻有限公司（法定代理人為原告、下稱薰韻公司）之
    合作金庫銀行龍潭分行（下稱合作金庫龍潭分行）存摺及印
    章交付予被告提領，被告亦確實於當日提領300,000 元，因
    被告借款當時並未交付原告相關之債權憑證，為擔保借款之
    清償，原告遂要求被告開立支票做為擔保，屢經催討，被告
    遲至93年9 月間始開立高新銀行建國分行票據號碼KS000000
    0 號之支票做為擔保，並向原告表示該借款須至94 年2月領
    取年終獎金後方有能力清償，因此被告才簽發到期日為94年
    2 月16日、票面金額300,000 元之支票一紙。而原告於收受
    支票後於93年9 月24日交由銀行代收。詎至94年2 月15日（
    即票據到期日前一日），被告無力償還借款，被告擔心其所
    簽發之票據恐將跳票，因此不斷央求原告先將票款存入避免
    跳票，因此原告於94年2 月16日自行將票款存入被告之甲存
    支票帳戶中，讓支票兌現，故被告仍未清償該筆借款。(3)再
    被告於93年5 月5 日向原告借款65,000元，原告遂將合作金
    庫龍潭分行之存摺及印章交與被告，由被告至龍潭分行提領
    ，被告領款時另填具匯款單，將其中55,520元匯入被告設於
    大眾綜合證券左楠分公司帳戶內，餘款9,450 元被告亦未交
    還原告。被告並交付國軍同袍儲蓄會存款49,000元之存單一
    紙做為質押之擔保。
  (二)由上可知，被告迄今仍欠原告495,000 元（130,000 ＋300,
    000 ＋65,000＝495,000） ，爰依民法消費借貸法律關係提
    起本件訴訟，並以起訴狀繕本之送達為催告，被告應於收受
    之翌日起30日內返還借款。
三、證據：提出合作金庫龍潭分行取款憑條、匯款單、交易明細
    表（91年12月17日至92年3 月20日）、國軍同袍儲蓄會存款
    存單、借據、慶豐銀行對帳單及繳款收據、薰韻公司之合作
    金庫龍潭分行存摺、94年2 月16日傳票、國泰人壽保險公司
    證明單、陽信銀行函、92年5 月21日取款憑條等影本各一份
    為證。
乙、被告方面：
一、聲明：
  (一)原告之訴及假執行之聲請均駁回。
  (二)如受不利之判決，願供擔保請准免為假執行。
二、陳述：
  (一)兩造原為男女朋友關係，於84年間某日起同居，同居期間大
    多由被告支付原告各項開銷及提供金錢。原告自90年間開始
    參加柏格國際精油傳銷事業（下稱柏格公司）販售精油，之
    後自行開設薰韻公司，原告於經營傳銷事業期間，常需大量
    進貨或替其下線代為先行刷信用卡買貨，因其個人信用額度
    不足，遂長期向被告借用慶豐、土地、國泰世華等銀行之信
    用卡刷卡消費，故兩造間常有金錢往來，並非均是借貸，就
    原告主張之三筆借款，被告否認，其理由如下：
  (1)關於130,000 元部分：被告已用支票返還借款，支票為無因
    證券，原告即可持向銀行提示兌領，或取得支票後予以質借
    、擔保或移作他用，均為被告所不知，原告或任何取得支票
    之人提示支票，被告將兌現給付，可見兩造間就此部分之債
    權債務關係，應已消滅。
  (2)關於300,000 元部分：否認有此筆借款，被告雖於92年5 月
    21日受原告委託至合作金庫龍潭分行提領30萬元，惟被告當
    日返家即將該款交與原告，兩造間就此30萬元並無借貸關係
    存在。被告雖於93年9 月間開立陽信銀行票號KS0000000 號
    支票一紙與原告，惟此係原告表示因其公司作帳須要借用支
    票，雙方約定票據屆期時由原告自行匯款過票，故原告才於
    94年2 月16日匯款30萬元至被告之甲存支票帳戶內，當日該
    筆款項即經票據交換，回到原告之帳戶內，可見30萬元之支
    票是借給原告使用的，並非清償之用。再者，若被告至94年
    2 月16日尚欠原告30萬元，原告何以在94年5 月31日（雙方
    已分手之後）仍償還借用被告之信用卡所刷卡消費之債務66
    8,000 元予被告，而未加以扣除？可見原告所述不實。
  (3)關於65,000元部分：被告確實於93年5 月5 日前往合作金庫
    龍潭分行提領65,000元，惟此是因原告借用被告之慶豐銀行
    信用卡在93年3 月間購買柏格公司之產品而刷卡消費的帳款
    （即93年3 月11日兩筆、93年3 月31日一筆，共58,721元）
    ，故被告於領取65,000元後，即抵銷原告所欠之58,721元，
    剩餘款項即交還原告。雖原告稱伊已代替被告清償信用卡消
    費債務，惟原告並未舉證證明，至於原告提出之國軍同袍儲
    蓄會存單，實為被告之定期存單，係遭原告私自取走，且該
    紙存單之金額為49,000元，與原告所稱借款65,000元差距甚
    大，顯非原告所稱之擔保品。
三、證據：提出慶豐銀行信用卡會員消費明細表、支票、陽信銀
    行綜合對帳單、土地銀行存摺、本院95年度壢簡字第233 號
    判決書等影本各一份。
丙、本院依職權函陽信銀行建國分行查被告之支票帳戶自89年1
    月1 日起至94年12月30日間之往來資料及票號KS0000000 之
    支票兌現過程等供參考。
    理  由
一、原告起訴時聲明：「被告應給付原告795,000 元，及自起訴
    狀繕本送達翌日起至清償日止，按週年利率5%計算之利息」
    ，嗣減縮請求之金額如其訴之聲明所示，因原告係減縮應受
    判決事項之聲明，核與民事訴訟法第255 條第1 項第3 款規
    定無違，應予准許。
二、原告主張(一)被告於89年9 月22日向原告借款130,000 元，原
    告交付款項後，被告書立借據並簽發票號KS0000000 至KS00
    00000 之支票13紙予原告，其中KS0000000 、KS0000000 、
    KS0000000 、KS0000000 號四紙支票，面額分別為15,181元
    、15,424元、15,949元、28,293元已兌現。(二)被告於92年5
    月21日自原告設於合作金庫龍潭分行薰韻公司帳戶提領30萬
    元。(三)被告於93年5 月5 日自原告設於合作金庫龍潭分行之
    薰韻公司帳戶提領65,000元，於當日將其中55,520元匯入被
    告設於大眾綜合證券股份有限公司左楠分公司帳戶等事實，
    有原告提出合作金庫龍潭分行取款憑條（本院卷第8 頁、第
    167 頁）、匯款單（本院卷第9 頁）、借據（本院卷第11頁
    ）、薰韻公司之合作金庫龍潭分行存摺（本院卷第56頁）、
    陽信銀行支票存款歷史交易表（本院卷第139 頁）等為證，
    並為被告所不爭執，堪認為真。
三、兩造協商後，同意本件之爭執點為，被告是否向原告借用13
    0,000 元、300,000 元、65,000元等三筆借款？如有，被告
    是否已經清償？
四、原告主張被告借用上開三筆款項均未清償，而被告則否認之
    。故就原告主張之三筆款項分論如下：
  (一)關於借款130,000 元部分：被告不否認於89年9 月22日向原
    告借款130,000 元，惟辯稱已交付同額之支票共13紙清償，
    就此部分之債務應已消滅云云。惟因清償債務而對於債權人
    負擔新債務者，除當事人另有意思表示外，若新債務不履行
    時，其舊債務仍不消滅。民法第320 條規定甚明，本件被告
    交付上述13紙支票以清償向原告之13萬元借款，顯係以票據
    之新債務清償13萬元之借款舊債務，若票款未能兌付，其原
    有之借款舊債務仍不消滅甚明；查13紙支票中之KS0000000
    、KS0000000 、KS0000000 、KS0000000 號四紙支票，面額
    分別為15,181元、15,424元、15,949元、28,293元均已兌現
    ，其中15,181元、15,424元、15,949元之支票款共46,554元
    ，原告自承係支付其自身之保險費用，故已獲清償，惟其中
    之28,293支票部分，被告自承是支付自己之保險費，惟被告
    稱是原告同意替其支付保險費云云，但此已為原告所否認，
    而被告又未舉證證明，故所辯顯不可採，扣除已兌現之46,5
    54元票款，其餘支票均未經提示，顯無法證明被告就此新債
    務已清償，可知被告仍有83,446元之借款未償還（即130,00
    0 －46,554元＝83,446）。是原告就13萬元之借款部分，請
    求被告給付83,446元，為有理由，應予准許，逾此範圍之請
    求，為無理由，不能准許。
  (二)關於借款300,000 元部分：按當事人主張有金錢借貸關係存
    在，須就其發生所須具備之特別要件即金錢之交付與借貸意
    思表示相互一致負舉證責任。而交付金錢之原因多端，或為
    買賣，或為贈與，或因其他之法律關係而為交付，非謂一有
    金錢之交付，即得推論授受金錢之雙方即屬消費借貸關係。
    若僅證明有金錢之交付，未證明借貸意思表示互相一致者，
    尚不能認有金錢借貸關係存在。原告主張被告於92年5 月21
    日在合作金庫龍潭分行提領現金300,000 元一事，被告自承
    有提領該筆現金（見本院96年7 月24日言詞辯論期日筆錄，
    第188 頁），惟否認是向原告借款，辯稱領款當日即交還原
    告，是揆諸前揭說明，應由原告就兩造間成立本筆30萬元借
    貸契約之合意負舉證責任。查：
  (1)就本筆30萬元借款一事，原告於起訴時稱借款日期為94年2
    月16日，其後言詞辯論期日時改稱為92年5 月21日，以一筆
    金額30萬元之借款，對一般人而言並非小數額之借款，就其
    借用日期應能清晰記憶才是，況原告是在95年9 月13日提起
    本件訴訟，距離其所稱借款30萬元之日期並非久遠，如確有
    借款之事，應無混淆之虞，衡之原告先後所述之借款日期不
    一，則其稱委由被告提款30萬元一事，是否確為借款，尚非
    無疑。
  (2)原告雖稱被告於93年9 月間簽發支票號碼KS0000000 、發票
    日94年2 月16日、面額300,000 元之遠期支票做為借款30萬
    元之擔保云云。惟以一般常人在借貸金錢時，通常係貸與人
    要求借用人先提供擔保後，始交付金錢予借用人。原告自承
    被告簽發號碼KS0000000 、發票日94年2 月16日、面額300,
    000 元之支票，係被告於93年9 月間始簽發交付，惟此距被
    告提領30萬元現金之92年5 月21日已相距約一年半之久，被
    告簽發30萬元支票之原因是否即是做為30萬元借款之擔保，
    已非無疑，且事後相隔一年半再簽發支票供做擔保之用，亦
    違一般借款擔保之常情，故原告單以被告簽發30萬元支票一
    事，即認該紙支票是供做借款30萬元之擔保之用，尚難信以
    為真，且原告稱因被告為避免支票存款不足而跳票要求原告
    不要提示30萬元之支票，惟原告已將該紙支票存入銀行提示
    ，為免上開支票跳票，於票期屆至之94年2 月16日自行將票
    款存入甲存支票帳戶以使支票兌現，免除支票跳票危機云云
    ，惟衡之一般常情，如為避免支票跳票，僅須提示票據之人
    ，於票期屆至前向銀行撤回票據提示兌現之委託即可，無須
    大費週章的自行存入票款至支票帳戶內，讓支票屆期兌現後
    再自行提領票款之繁，是原告上開所述，尚難採信，而被告
    稱30萬元之支票是原告向其借用做為公司做帳之用一事，顯
    較符合常情，應屬可採。
  (3)何況被告若未將代原告提領之30萬元交還原告，至94年2 月
    16日尚欠原告30萬元借款為真，則原告何以在94年5 月31日
    （雙方已未同居之後）仍以匯款方式償還借用被告信用卡刷
    卡消費所欠債務668,000 元予被告，此有被告提出之土地銀
    行存款存摺可參（原告對此亦不否認），而於結算被告所欠
    30萬元未加以扣除？可見原告稱被告仍欠30萬元借款一事，
    不足採信。
  (4)基上，原告既未舉證證明被告曾向其借用此筆300,000 元借
    款，則原告依據借貸契約，請求被告返還借款300,000 元，
    自屬無據。
  (三)關於借款65,000元部分：原告主張被告於93年5 月5 日向原
    告借款65,000元，原告遂將合作金庫龍潭分行戶名為薰韻之
    存摺及印章交付被告至龍潭分行領款，被告領款之同時另填
    具匯款單，將其中55,520元匯入被告設在大眾綜合證券左楠
    分公司之帳戶等情，有合作金庫取款憑條、匯款單等為證，
    被告亦不爭執，可見被告確有提領原告之存款65,000元為真
    ，惟：
  (1)被告辯稱該款並非借款，而是原告先前借用被告之慶豐銀行
    信用卡在93年3 月11日刷卡消費二筆、93年3 月31日刷卡消
    費一筆，消費金額共58,721元，有慶豐銀行信用卡會員消費
    明細表（見本院卷第25頁）為證，故原告委由伊領款65,000
    元供抵銷信用卡債務，而其餘款項，即交還原告。原告對於
    使用被告之信用卡消費所欠債務共58,721元一事並不否認，
    僅稱被告之信用卡債務均由其代繳，故該款亦是由原告自行
    繳納云云，惟衡之一般常情，自己之信用卡債務自己清償為
    常態事實，代替他人繳納信用卡債務為非常態事實，主張有
    此非常態事實之人，自應就此負舉證責任，原告雖提出慶豐
    銀行之信用卡帳單為證，惟信用卡帳單僅有93年2 月份、3
    月份、6 月份、7 月份之帳單（見本院卷第51頁至54頁），
    而無上開消費日期之帳單，且僅有帳單明細表並不足以證明
    信用卡債務即是其清償，而被告則提出慶豐銀行出具之繳納
    93 年4月份5 月份信用卡款證明一紙（見本院卷154 頁），
    可見上開信用卡債務是由被告自行繳納甚明，再觀之信用卡
    消費日期為93年3 月11日及31日（被告之信用卡結帳日期為
    每月2 日，故該三筆卡款之結帳日期為93年4 月2 日），而
    65,000元之提款日期為同年5 月5 日，兩者日期相近，可見
    被告所稱提款65,000元是為抵銷原告刷卡消費之信用卡債務
    ，並非借款一事為可採。另原告稱被告交付一紙49,000元之
    國軍同袍儲蓄會存單做為本筆借款之擔保云云，此已為被告
    所否認，且因該紙存單為49,000元，與本筆借款65,000元不
    符，此外，亦無其他文件可資證明此筆存單是供借款擔保之
    用，故原告此部分之主張，尚非可採。
  (2)至於繳納信用卡債務58,721元後所餘之6,279 元（即65,000
    元－58,721元＝6,279 元），衡之兩造當時為同居男女朋友
    關係，就此數額不大之款項，被告稱已交還原告，應屬可採
    ，縱使並未交還，以此區區數千元之款項，互相融通，亦應
    屬兩造日常生活所需之一般費用，況被告如確實尚欠本筆數
    千元之借款，原告何以未即時催討，而於94年5 月31日兩造
    結算信用卡債務後，仍匯款償還使用被告信用卡消費債務66
    8,000 元予被告（如上所述），而未加予扣除，可見該款應
    已交還原告才是。
  (3)是原告稱被告於93年5 月5 日提款65,000元為借款，尚非可
    採，而被告稱提領該款是繳納信用卡債務及將餘款交還原告
    等情，應屬可採。故原告請求被告返還65,000元，為無理由
    。
五、按稱消費借貸者，謂當事人一方移轉金錢或其他代替物之所
    有權於他方，而約定他方以種類、品質、數量相同之物返還
    之契約，民法第474 條第1 項定有明文。次按借用人應於約
    定期限內，返還與借用物種類、品質、數量相同之物，未定
    返還期限者，借用人得隨時返還，貸與人亦得定一個月以上
    之相當期限，催告返還，並為同法第478 條所明定。又給付
    有確定期限者，債務人自期限屆滿時起，負遲延責任；遲延
    之債務，以支付金錢為標的者，債權人得請求依法定利率計
    算之遲延利息，亦有同法第229 第1 項、第233 條第1 項規
    定可參。查本件兩造間之消費借貸契約雖原未約定返還期限
    ，然原告已以起訴狀定30日內之期限催告被告應於收受起訴
    狀繕本之翌日起返還，該起訴狀繕本並業於95年10月11日送
    達被告（係於95年9 月22日寄存送達），可見被告應於95年
    10月12日起至95年11月10日止之期限內給付，惟被告仍未於
    期限內返還，自應於95年11月11日起負遲延責任。綜上所述
    ，原告依消費借貸契約之法律關係提起本訴，請求被告返還
    83,446元，及自95年11月11日起至清償日止，按週年利率5%
    計算之法定遲延利息，於法有據，為有理由，應予准許，原
    告逾此範圍之請求，於法無據，應予駁回。
六、本判決第1 項所命給付之金額未逾50萬元，爰依職權宣告假
    執行；而被告陳明願供擔保聲請宣告免為假執行，經核合於
    法律規定，爰酌定相當之擔保金額併宣告之；至於原告其餘
    假執行之聲請，因其訴之駁回而失所依據，應併予駁回。
七、本件事證已臻明確，兩造其餘主張陳述及所提之證據，均毋
    庸再予審酌，附此敘明。
八、結論：本件原告之訴為一部有理由，一部無理由，依民事訴
    訟法第79條、第389 條第1 項第5 款、第392 條第2 項，判
    決如主文。
中　　華　　民　　國　　96　　年　　8 　　月　　7 　　日
                  民事第三庭    法　官　潘進柳
以上正本係照原本作成
如對本判決上訴，須於判決送達後20日內向本院提出上訴狀
中　　華　　民　　國　　96　　年　　8 　　月　　7 　　日
                                書記官　李麗娟
